臺灣高等法院民事判決
109年度上易字第957號
上  訴  人  葉俊男
訴訟代理人  戴榮聖律師
被上訴人    劉晏甄

上列當事人間請求確認本票債權不存在事件，上訴人對於中華民
國109年6月15日臺灣士林地方法院109年度訴字第296號第一審判
決提起上訴，本院於110年3月9日言詞辯論終結，判決如下：
    主      文
原判決廢棄。
確認被上訴人持有上訴人簽發如附表所示三張本票之債權不存在
。
臺灣士林地方法院108年度司執字第71569號清償票款強制執行事
件之強制執行程序應予撤銷。
第一、二審訴訟費用由被上訴人負擔。
    事實及理由
壹、程序方面：
    按確認法律關係之訴，非原告有即受確認判決之法律上利益
     者，不得提起之，民事訴訟法第247條第1項前段定有明文
    。所謂即受確認判決之法律上利益，係指法律關係之存否不
    明確，原告主觀上認其在法律上之地位有不安之狀態存在，
    且此種不安之狀態，能以確認判決將之除去者而言（最高法
    院52年台上字第1240號裁判意旨參照）。本件上訴人否認被
    上訴人持有其所簽發如附表所示三張本票（下稱系爭本票）
    之債權存在，兩造就系爭本票之債權存否有爭議，上訴人提
    起確認之訴，有確認利益，合先說明。
貳、實體方面： 
一、上訴人主張：伊於民國107年4月間某晚，經友人顏吉志介紹
    帶往某賭場參與天九牌賭博，將所帶現金新臺幣（下同）25
    萬元輸完後，以賒帳方式再繼續參與賭博，欠下賭債90萬元
    ，顏吉志要求伊簽下系爭本票，票面金額合計90萬元。伊應
    顏吉志要求，先在高雄市鳳山區建國三路麥當勞門市當面交
    付2萬元予顏吉志，另分別匯款3萬元、5萬元、3萬元至顏吉
    志指定之不同銀行帳號，共已清償13萬元。詎被上訴人竟持
    系爭本票向臺灣橋頭地方法院（下稱橋頭地院）聲請以107
    年度司票字第1105號裁定准予強制執行（下稱系爭本票裁定
    ），並據以向原法院民事執行處（下稱執行法院）聲請以10
    8年度司執字第71569號實施強制執行（下稱系爭強制執行程
    序）。系爭本票之原因關係為伊積欠顏吉志之賭債，違反公
    序善俗，依民法第72條規定，應屬無效。雖兩造為系爭本票
    之直接前後手，但伊未積欠被上訴人債務，且被上訴人並未
    交付金錢借款予伊，兩造間並無金錢消費借貸關係存在，被
    上訴人就系爭本票之債權不存在。被上訴人係以惡意、不相
    當之對價取得系爭本票，依票據法第13條但書、第14條規定
    ，不得享有票據上之權利、亦不得享有優於其前手之權利，
    伊得請求確認被上訴人就系爭本票之債權不存在，並依強制
    執行法第14條第2項規定，提起債務人異議之訴，請求撤銷
    系爭強制執行程序。另縱認被上訴人就系爭本票之債權存在
    ，伊已清償13萬元，被上訴人此部分之債權不存在。爰依民
    法第71條、第72條及票據法第13條、第14條規定，求為：㈠
    確認被上訴人持有上訴人簽發系爭本票之債權不存在，㈡系
    爭強制執行程序應予撤銷（原審判決駁回上訴人之訴，上訴
    人不服，提起上訴）。上訴聲明：㈠原判決廢棄。㈡確認被上
    訴人持有上訴人簽發系爭本票之債權不存在。㈢系爭強制執
    行程序應予撤銷。
二、被上訴人則以：上訴人於107年5月間，透過顏吉志向伊借款
    90萬元，伊於上訴人簽發系爭本票當日即107年5月18日即將
    現金90萬元交由顏吉志轉交上訴人，上訴人透過顏吉志將系
    爭本票交付予伊，當時僅以口頭表示借款，並未簽訂書面借
    據。系爭本票之印文與票載文義均為真正，應由上訴人就原
    因關係之抗辯事由負舉證責任。上訴人主張已清償款項13萬
    元部分，因顏吉志無權受領該款項，且未曾轉交予伊，對伊
    不發生清償效力云云，資為抗辯。答辯聲明：上訴駁回。
三、兩造不爭執事項（見原審卷27頁）：
(一)系爭本票為上訴人所簽發，兩造為系爭本票之直接前後手。
(二)被上訴人持系爭本票向橋頭地院聲請系爭本票裁定，並據以
    向執行法院聲請實施系爭強制執行程序。
(三)上開事實，經本院調取橋頭地院系爭本票裁定卷宗、執行法
    院系爭強制執行程序事件卷宗，核閱無訛。
四、本件上訴人請求確認被上訴人就系爭本票之債權不存在及撤
    銷系爭強制執行程序，有無理由，論述如下：
(一)按依票據法第13條之規定，票據債務人祇不得以自己與發票
    人或執票人之前手間所存抗辯之事由，對抗執票人，若以其
    自己與執票人間所存抗辯之事由資為對抗，則非法所不許（
    最高法院46年台上字第1835號裁判意旨參照）。本票固為無
    因證券，然發票人非不得以自己與執票人間所存之抗辯事由
    對抗執票人，此觀票據法第13條上段之反面解釋而自明，如
    發票人提出基礎原因關係不存在之對人抗辯，執票人即應就
    該基礎原因關係存在之積極事實，負舉證責任（最高法院10
    3年度台上字第254號、96年度台簡上字第23號判決意旨參照
    ）。又當事人主張有利於己之事實者，就其事實有舉證之責
    任，民事訴訟法第277條前段定有明文。復按稱消費借貸者
    ，於當事人間必本於借貸之意思合致，而有移轉金錢或其他
    代替物之所有權於他方之行為，始得當之。是以消費借貸，
    因交付金錢之原因多端，除有金錢之交付外，尚須本於借貸
    之意思而為交付，方克成立。倘當事人主張與他方有消費借
    貸關係存在者，自應就該借貸意思互相表示合致及借款業已
    交付之事實，均負舉證之責任，其僅證明有金錢之交付，未
    能證明借貸意思表示合致者，仍不能認為有該借貸關係存在
    （最高法院98年度台上字第1045號判決意旨參照）。
(二)經查系爭本票為上訴人所簽發，兩造為系爭本票之直接前後
    手，為被上訴人所不爭執（見原審訴字卷27頁、本院卷113
    頁）；依上開說明，上訴人得以自己與系爭本票執票人即被
    上訴人間所存之抗辯事由對抗被上訴人。次查被上訴人抗辯
    上訴人透過顏吉志向伊借款90萬元，伊將現金90萬元交由顏
    吉志轉交上訴人（見原審卷21頁）；上訴人則否認有向被上
    訴人借款，依上開說明，應由被上訴人就其交付借款予上訴
    人之事實，負舉證責任。而查有關被上訴人交付借款之金錢
    給上訴人一節，證人顏吉志原到場證稱被上訴人在高雄七賢
    路上的統一超商拿給伊，伊再拿去屏東的某超商交給上訴人
    （見原審卷30頁）；嗣則到場證稱被上訴人在高雄七賢路，
    伊載被上訴人帶現金去屏東，伊下車把錢拿給上訴人，然後
    跟上訴人拿系爭本票交給被上訴人，之後載被上訴人回高雄
    等語（見本院卷91頁）；按證人顏吉志原證稱「被上訴人係
    在高雄七賢路交付金錢給伊，伊再拿去屏東交給上訴人」，
    嗣則證稱「伊載被上訴人帶現金去屏東，伊下車把錢拿給上
    訴人，然後跟上訴人拿系爭本票交給被上訴人，之後載被上
    訴人回高雄」，前後所證交付上訴人借款之經過情形不符，
    難信為真實。復查顏吉志證稱被上訴人係從事當鋪行業（見
    原審卷29頁），被上訴人則陳稱伊家裡作當鋪，伊主要作代
    書與仲介，借款90萬元係從伊之銀行帳戶領出，伊會去銀行
    印帳戶提領資料（見原審卷32頁）；然被上訴人嗣所提出之
    存摺往來明細，其本人之帳戶於上訴人簽發系爭本票之發票
    日並無與系爭本票票載金額相對應之提領紀錄，另所提出訴
    外人曾福源之存摺往來明細，雖於系爭本票發票日107年5月
    18日有提領50萬元之紀錄（見原審卷36-41頁），然亦與被
    上訴人所稱借款90萬元係從伊之銀行帳戶領出不符，被上訴
    人抗辯伊從伊之銀行帳戶領出90萬元借予上訴人，難信為真
    實。
(三)再查自顏吉志證稱伊認識被上訴人很久了，被上訴人在作房
    子二、三胎的貸款；上訴人開三張本票給被上訴人，沒有設
    定抵押，沒有說多少利息，伊幫上訴人向被上訴人借錢時沒
    有講利息多少，上訴人跟被上訴人不認識（見本院卷90頁）
    ；暨被上訴人陳稱上訴人透過顏吉志將系爭本票交付予伊，
    當時並沒有簽訂書面借據，僅以口頭表示借款（見原審卷21
    頁）；伊交錢給顏吉志轉交上訴人，伊戶頭裡面沒有什麼錢
    是因為伊的資金都放在合夥人的戶頭，伊與合夥人大部分二
    胎設定借貸客戶都是現金往來，通常借貸給客戶都是在地政
    事務所設定或塗銷抵押權時收付現金；伊交付金錢借貸給上
    訴人沒有簽立借貸書面，一般有設定抵押權時會把書類手續
    寫完備，一般設定期間最少都是三個月起，上訴人只借一個
    月並說工程款下來就還錢，伊相信顏吉志，所以只讓上訴人
    簽三張本票（見本院卷112頁）等情觀之，被上訴人顯係以
    借貸為常業，豈有借款予上訴人竟未約定利息及簽立書面借
    貸契約之理，上訴人主張伊並未向被上訴人借款90萬元，堪
    以採信。
(四)據上，被上訴人並未舉證證明伊有交付借款90萬元予上訴人
    ，未能認兩造間有90萬元之消費借貸關係存在，從而上訴人
    請求確認被上訴人持有伊簽發系爭本票之債權不存在，應屬
    有據。另按執行名義無確定判決同一之效力者，於執行名義
    成立前，如有債權不成立或消滅或妨礙債權人請求之事由發
    生，債務人亦得於強制執行程序終結前提起異議之訴，強制
    執行法第14條第2項定有明文。被上訴人持有上訴人簽發系
    爭本票之債權既不存在，而系爭強制執行程序尚未終結，經
    本院調閱系爭強制執行程序事件卷宗，核閱無訛，則上訴人
    提起債務人異議之訴，請求撤銷系爭強制執行程序，亦無不
    合，應予准許。
五、綜上所述，上訴人依票據法第13條前段、強制執行法第14條
    第2項規定，請求確認被上訴人持有伊簽發系爭本票之債權
    不存在，暨系爭強制執行程序應予撤銷，為有理由，應予准
    許。原審就上訴人上開請求，為上訴人敗訴之判決，尚有未
    洽；上訴意旨指摘原判決不當，求予廢棄改判，為有理由。
六、本件事證已臻明確，兩造其餘之攻擊或防禦方法及未經援用
    之證據，經本院斟酌後，認為均不足以影響本判決之結果，
    無逐一詳予論駁之必要。併此敘明。
七、據上論結，本件上訴為有理由，依民事訴訟法第450條、第7
    8條，判決如主文。
中　　華　　民　　國　　110 　年　　4 　　月　　6 　　日
                  民事第二十庭  
                      審判長法  官  周祖民
                            法  官  林玉蕙
                            法  官  鄭威莉

附表：本票
編號  發票人  票據號碼  票面金額  (新臺幣)    發票日    到期日 1  葉俊男  000000   30萬元 000年0月00日 000年0月00日 2  葉俊男  000000   30萬元 000年0月00日 000年0月00日 3  葉俊男  000000   30萬元 000年0月00日 000年0月00日 
正本係照原本作成。
不得上訴。
中　　華　　民　　國　　110 　年　　4 　　月　　6 　　日
　　　　　　　　　　　　　  書記官  楊璧華